【裁判字號】    98,消債抗,619
【裁判日期】    990312
【裁判案由】    消債聲明異議
【裁判全文】
臺灣高雄地方法院民事裁定           98年度消債抗字第619號
抗  告  人  遠東國際商業銀行股份有限公司
法定代理人  乙○○
相  對  人  甲○○
上列當事人間因消費者債務清理條例聲明異議事件，抗告人對於
中華民國98 年11 月12日本院98年度事聲字第127 號第一審裁定
提起抗告，本院管轄之第二審合議庭裁定如下：
    主    文
原裁定廢棄。
本院九十八年度司執消債更字第五二三號所為更生方案認可裁定
應予廢棄。
抗告費用由相對人負擔。
    理    由
一、抗告意旨略以：本件相對人之有擔保債權人台北富邦銀行，
    於相對人開始更生後仍同意讓相對人繼續依原契約履行，按
    月繳付自用住宅借款本息，則相對人僅須繼續履行契約，台
    北富邦銀行即不會對擔保品即該自用住宅行使權利。惟台北
    富邦銀行既同意相對人繼續履約即不行使其權利處分擔保品
    ，卻又可主張將其預估行使權利後不足受償金額納入更生方
    案中與無擔保及無優先權債權人同按比例受償，如此將使無
    擔保及無優先權債權人蒙受不利益，對無擔保及無優先權債
    權人權益影響甚鉅，因此對本院認可該更生方案之裁定為異
    議，復經本院98年事聲字127 號裁定駁回其異議，對該裁定
    仍然不服，爰依法提起抗告云云。並聲明：原裁定廢棄。
二、按消費者債務清理條例（以下稱本條例）之制定，乃為使負
    債務之消費者得依本條例所定程序清理其債務，以調整其與
    債權人及其他利害關係人之權利義務關係，保障債權人之公
    平受償，謀求消費者經濟生活之更生，進而健全社會經濟之
    發展，該條例第1 條定有明文。又依同條例第64條第1 項規
    定，債務人有薪資、執行業務所得或其他固定收入，法院認
    更生方案之條件公允者，除有該條例第63條或第64條第2項
    所定情形外，得不經債權人會議可決，逕依債務人之聲請或
    依職權以裁定認可更生方案。是依照上開條文之反面解釋，
    若債務人所提更生方案之條件非屬公允或有上開條例第63
    條第1 項之消極事由，法院自不得准許認可更生方案。復按
    ，更生不影響有擔保或有優先權之債權人之權利，本條例第
    68條亦定有明文。
三、經查：
（一）、依本條例第64條第1 項規定，法院得逕以裁定認可更生
        方案者，除債務人有薪資、執行業務所得或其他固定收
        入外，尚須該更生方案之條件公允。而所謂「條件公允
        」應先由形式上，次由實質上，再就整體上考量更生方
        案內容對全體債權人是否公允，最末尚須考量更生方案
        之履行在債權人間是否具平等性，倘更生方案條件非屬
        公允，法院即不得對該更生方案裁定逕予認可，自屬當
        然。
（二）、再按「有擔保之債權人，就其行使擔保權後未能受償之
        債權，非依更生或清算程序，不得行使其權利。」、「
        債務人依本條例第四十三條第二項、第八十一條第二項
        規定所表明之債權人地址，有住居所不明者，應表明其
        最後住居所及不明之意旨；所表明之債權種類，應記載
        該債權之名稱、貨幣種類、有無擔保權或優先權、擔保
        權之順位及扣除擔保債權或優先權後之餘額」，本條例
        施行細則第16條、第21條第1 項業有規定，復參辦理消
        費者債務清理事件應行注意事項第15點「有擔保或有物
        的優先權之債權人，得以預估或實際行使其擔保或優先
        權後未能受清償之債權，申報為更生或清算債權而行使
        其權利。」之規範目的，乃因有擔保之債權人於行使擔
        保權後未能受償之債權即屬普通債權，依本條例第28條
        第2 項規定「該等債權非依更生或清算程序，不得行使
        其權利。」之限制，為使該等債權於程序中行使權利之
        方式明確，方予明定。由此可知，上開規定僅為重申有
        擔保或有優先權債權人倘確有不足受償債權額時，該不
        足受償債權額係屬普通債權，仍應依更生或清算程序始
        得行使權利之意旨，並藉此使債務人與各債權人均得知
        悉或有該不足受償額之存在，非謂有擔保或有優先權債
        權人所預估之該不足受償額必可列入更生方案中與無擔
        保及無優先權債權人同按比例清償。蓋該不足受償債權
        額僅係預估，尚難斷言必有該債權額之存在，逕將其列
        入更生方案中受償，或將使有擔保或有優先權債權人重
        複受償受有超出其預期之利益而損及無擔保及無優先權
        債權人之權益，如此有失衡平之結果，顯非上開規定之
        意旨。因而於具體更生事件中，有擔保及有優先權債權
        人之預估不足受償債權額得否列入更生方案與無擔保及
        無優先權債權人同按比例受償，當審酌債務人清償該有
        擔保及有優先權之情況與及預估該不足受償債權額之判
        斷基礎等具體情狀判斷之，以求全體債權人之公允。
（三）、本件相對人因購買自用住宅而向台北富邦銀行借款307
        萬元，並提供自用住宅房地為之設定最高限額369 萬元
        之抵押權，且自95年12月起依約按月繳付本息12,582元
        乙情，有房屋貸款契約書、土地與建物登記謄本以及相
        對人於台北富邦銀行鼓山分行000000000000帳戶存摺影
        本在卷可稽（本院97年消債更字1170號卷第29至33頁、
        第14頁、第16頁及98年司執消債更字523 號卷第36至37
        頁參照），另佐以抗告人提出之財團法人金融聯合徵信
        中心查詢資料（本院卷第7 頁），相對人迄至98年10月
        31日仍依約按月繳付本息，由此可徵相對人履約情況良
        好，則台北富邦銀行預估之不足受償債權額發生之可能
        性，即非無研求之餘地。再者，相對人於98年5 月27日
        具狀陳報曰：「未來八年每月房貸金額約11,000元至
        13,000元，因配偶黃惠絹已尋獲工作，每月收入15,000
        元，未來若更生程序通過，可由其支付房貸月付金。」
        （98年司執消債更字523 號卷第57頁參照），則相對人
        之家庭經濟狀況較諸97年以前當有改善，以相對人於95
        年至97年獨力支撐其家庭經濟時尚且可按月繳付本息，
        而今其配偶已有收入，違約之可能性當無不減反增之理
        ，則台北富邦銀行對相對人之自用住宅借款債權可獲清
        償之可能性當亦隨之增加，預估不足受償債權額發生之
        可能相對隨之遞減，將之列入更生方案對抗告人等無擔
        保及無優先權債權人似非公允，難認妥當。
（四）、再台北富邦銀行於債權陳報狀中表示係參酌本院拍賣公
        告預估抵押物總價為2,209,728 元，與當時現存債權額
        2,899,834 元相比較而得出預估不足受償額為690,106
        元（98年司執消債更字523 號卷第33頁參照）。惟查本
        院執行處函知相對人之通知所示，相對人所有之不動產
        經鑑價結果：房屋價值2,570,000 元、土地價值
        882,700 元，二者總價為3,452,700 元（97年消債更字
        第1170號卷第119 頁參照）。由是可知，台北富邦銀行
        預估之不動產總價乃係預設相對人自用住宅將在第二次
        減價拍賣始能拍定而得【0000000x0.8x0.8=2,209,728
        】。惟若該自用住宅一經拍賣即拍定，台北富邦銀行債
        權將受完全清償且更有剩餘得分配予其他無擔保及無優
        先權債權人；若該自用住宅於第一次減價拍賣拍定，台
        北富邦銀行之不足受償額將僅為為137,674 元，顯見台
        北富邦銀行逕以「相對人自用住宅將在第二次減價拍賣
        始能拍定」為前提預估其不足受償之債權額，對其他無
        擔保及無優先權債權人權益影響甚鉅，然台北富邦銀行
        對究竟何能以此一前提為基礎計算其預估不足受償債權
        額乙情，卻無任何說理或者釋明，衡諸常理實礙難採信
        。從而，更生方案列入台北富邦銀行預估不足受償債權
        額與其他無擔保及無優先權債權人同按比例受償，不僅
        使台北富邦銀行有重複受償之可能亦損及抗告人等其他
        無擔保及無優先權債權人之利益，卻未有合理論據，難
        謂此更生方案對抗告人等無擔保及無優先權債權人為公
        允，逕予認可，難認合法。
（五）、末按，相對人就更生方案列入台北富邦銀行預估不足受
        償債權額乙事亦曾具狀陳報表示反對意見（98年司執消
        債更第523 號卷第88頁至95頁參照），並提出二更生方
        案，一者列入台北富邦銀行預估不足受償債權額（以下
        稱甲案），一者則未列入台北富邦銀行預估不足受償債
        權額（以下稱乙案）。甲案中無擔保及無優先權債權之
        清償成數因列入台北富邦銀行預估不足受償債權額與抗
        告人等同按比例受償，而為57.05%；乙案中未列入台北
        富邦銀行預估不足受償債權額與抗告人等同按比例受償
        ，則清償成數提高至96.70%，幾近完全清償，則究竟採
        甲案或乙案不僅對抗告人等無擔保及無優先權債權人影
        響甚鉅，亦涉及相對人履行更生方案後之免責範圍，更
        涉及相對人嗣後得否依本條例第75條第2 項規定以及倘
        更生進行中轉為清算程序時裁定免責，則就相對人而言
        ，更生方案列入台北富邦銀行預估不足受償債權額與否
        ，對其權益之影響程度並不下於抗告人等無擔保及無優
        先權債權人至為顯然。本院司法事務官未妥為審視相對
        人之意見，亦未有合理論據，逕就甲案為認可，尚嫌速
        斷。
（六）、綜上所述，經本院司法事務官逕予認可之更生方案中列
        入台北富邦銀行預估不足受償債權額與其他無擔保及無
        優先權債權人同按比例受償，既對相對人與抗告人等其
        他無擔保及無優先權債權人影響甚鉅，其內容亦難認公
        允，卻未有合理論據，原審裁定就此部未經審酌，逕以
        本條例第68 條 立論而認更生方案本即須列入台北富邦
        銀行預估不足受償債權額690,106 元，且相對人所提出
        之更生方案，已盡其最大之努力及誠信，且清償之金額
        亦達全數債權額之57.05%，而認更生方案係屬公允、適
        當，復以抗告人又未能具體指出相對人有何本條例第63
        條第1 項、第64條第2項 情事存在，而認本院司法事務
        官裁定認可該更生方案並無違誤而裁定駁回抗告人之異
        議，既有上開未及審酌及可議之處，顯有未洽，基此，
        抗告人之抗告應認為有理由，爰廢棄原裁定。再該認可
        裁定既有未當，亦屬無可維持，應併予廢棄後，另由本
        院民事執行處依法處理。
四、據上論結，本件抗告為有理由，依消費者債務清理條例第11
    條第2 項、第15條，民事訴訟法第495 條之1 第1 項、第
    450 條第1 項、第240 條之4 第3 項、第78條，裁定如主文
    。
中    華    民    國    99    年    3     月    12    日
                  民事第四庭  審判長法  官  黃宏欽
                                    法  官  郭文通
                                    法  官  陳樹村
上為正本係照原本作成。
不得再抗告。
中    華    民    國    99    年    3     月    12    日
                                    書記官  葉姿敏

司法院資訊處製作；財團法人民間司法改革基金會備份。
